【裁判字號】    97,訴,169
【裁判日期】    970729
【裁判案由】    排除侵害
【裁判全文】
臺灣嘉義地方法院民事判決               97年度訴字第169號
原      告  丁○○
訴訟代理人  吳宏輝律師
被      告  丙○○
訴訟代理人  甲○○
被      告  戊○○
            己○○○○○○
                        之12.
兼 上一 人  庚○○
訴訟代理人
被      告  乙○○
訴訟代理人  陳振榮律師
複 代理 人  陳怡禎律師
上列當事人間請求排除侵害事件，於中華民國97年7月14日言詞
辯論終結，本院判決如下：
    主  文
被告乙○○應將坐落嘉義市○段○○段三之五五、三之五六、三
之一三四、一二七之一、一二八、一二九地號土地上之嘉義市○
段○○段二０八五、二０八六、二０八七、二０八八、二０八九
、二０九０、二０九一建號（即門牌號碼嘉義市○○○路二九０
號一樓至七樓）之屋頂平台設置如附圖所示C、D部分之鋼骨造廣
告招牌拆除。
被告庚○○應將坐落嘉義市○段○○段三之五五、三之五六、三
之一三四、一二七之一、一二八、一二九地號土地上之嘉義市○
段○○段二０八五、二０八六、二０八七、二０八八、二０八九
、二０九０、二０九一建號（即門牌號碼嘉義市○○○路二九號
一樓至七樓）之屋頂平台增建如附圖所示B部分，面積五六平方
公尺之鋼筋混凝土造建物，及其附屬如附圖所示A部分，面積九
平方公尺之鐵骨造雨遮拆除，並自九十五年九月二十二日起至返
還上開屋頂平台之日止，按月給付原告新臺幣壹萬參仟壹佰陸拾
柒元。
原告其餘之訴駁回。
訴訟費用由被告乙○○負擔百分之三十一，其餘由被告庚○○負
擔。
本判決第一項原告以新臺幣貳拾肆萬元供擔保後，得假執行；本
判決第二項原告以新臺幣伍拾參萬元供擔保後，得假執行。
原告其餘假執行之聲請均駁回。
    事 實 與 理 由
壹、程序方面：
一、訴狀送達後，原告不得將原訴變更或追加他訴。但請求之基
    礎事實同一者，不在此限。民事訴訟法第255條第1項第2款
    定有明文。所謂請求之基礎事實同一，係指變更或追加之訴
    與原訴之主要爭點有其共同性，各請求利益之主張在社會生
    活上可認為同一或關連之紛爭，而就原請求之訴訟及證據資
    料，於審理繼續進行時，在相當程度範圍內具有同一性或一
    體性，得期待於後請求之審理予以利用，俾先後兩請求在同
    一程式得解決，避免重複審理，進而為統一解決紛爭者，即
    屬之（最高法院90年度臺抗字第2號、90年度臺抗字第287號
    裁定意旨參照）。原告起訴時，僅以無權占用人丙○○、戊○○為被告；嗣於訴訟進行中，追加其餘無權占用人己○○○○○○、庚○○及乙○○為被告。核其追加聲明部分，均
    係基於該共同無權佔用事實而涉訟，該基礎事實自屬相同，
    其主張於社會上具有相當之關連性及共同性，訴訟證據資料
    亦可相互利用，揆諸前揭說明，應認其基礎事實同一，故原
    告所為訴之追加，自屬適法，應予准許。
貳、實體方面：
一、原告起訴主張：
（一）原告於民國95年9月22日向鈞院民事執行處承受92年度執
      速字第11570號強制執行事件（原執行債權人為龍星昇第
      一資產管理股份有限公司），並經由該強制執行事件，投
      標拍賣取得坐落於嘉義市○段○○段3之55、3之56、3 之
      134、127之1、128及129地號土地（下稱系爭土地）及其
      上之嘉義市○段○○段2085、2086、2087、2088、2089、
      2090及2091建號（即門牌號碼嘉義市○○○路290號1樓、
      2樓、3樓、4樓、5樓、6樓及7樓，下稱系爭大樓），權利
      範圍全部，此有土地及建物登記謄本可稽。
（二）系爭大樓係原告所有之7層樓建築物，惟被告丙○○、戊○○2人並無正當權源，即分別於7樓頂層之屋頂平台設置
      如附圖所示C、D部分之鋼骨造廣告招牌（下稱系爭鋼骨造
      廣告招牌），增建如附圖所示B部分，面積56平方公尺之
      鋼筋混凝土造建物，以及該建物所附屬面積9平方公尺之
      雨遮（下稱系爭建物）。另被告丙○○於94年12月12日已
      系爭標的物廣告架賣予被告庚○○，被告庚○○其又於96
      年11月12日將廣告架賣予乙○○。被告戊○○亦已於93年
      3月31日將系爭標的物之鋼筋混凝土造建物賣予被告廖泳
      雪，被告廖泳雪又將鋼筋混凝土造建物賣予被告庚○○，
      原告對渠等買賣所提之公證書「形式」不爭執。然由於該
      建物屹立在原告所有之不動產頂樓上，顯已無權占有及影
      響原告對該建物之整體開發利用，原告本於系爭不動產之
      所有權人地位，自得排除侵害，請求被告等人拆除上開廣
      告招牌及建物，並將頂樓平台交還原告。
（三）被告無權占有原告土地建屋，係無法律上原因而受利益，
      致原告受有損害，自得依民法第179條規定，請求被告返
      還以依土地法105條準用同法第97條所定土地申報地價年
      息百分之10計算之不當得利，即自95年9月22日起至返還
      上開屋頂平台之日止，按月給付原告34,342元（計算方式
      ：89,200元（每平方公尺公告土地現值）×46.2（占用面
      積）＝4,121,040；4,121,040×10％＝412,104；412,104
      ÷12（月）＝34,342元（每月）。
（四）並聲明：1.被告丙○○、庚○○、乙○○應將坐落嘉義市
      ○段○○段3之55、3之56、3之134、127之1、128及129地
      號土地上之嘉義市○段○○段2085、2086、2087、2088、
      2089、2090及2091建號（即門牌號碼嘉義市○○○路290
      號1樓、2樓、3樓、4樓、5樓、6樓及7樓）之屋頂平台設
      置如附圖所示C、D部分之鋼骨造廣告招牌拆除。2.被告戊○○、廖泳雪、庚○○應將坐落嘉義市○段○○段3之55
      、3之56、3之134、127之1、128及129地號土地上之嘉義
      市○段○○段2085、2086、2087、2088、2089、2090及20
      91建號（即門牌號碼嘉義市○○○路290號1樓、2樓、3樓
      、4樓、5樓、6樓及7樓）之屋頂平台增建如附圖1所示B部
      分，面積56平方公尺之鋼筋混凝土造建物，及其附屬如附
      圖所示A部分，面積9平方公尺之鐵骨造雨遮及拆除，並自
      95年9月22日起至返還上開屋頂平台之日止，按月給付原
      告34,342元。3.訴訟費用由被告負擔。4.願供擔保請准聲
      請宣告假執行。
二、被告丙○○及戊○○則以：
（一）依民法第767條，所有權人固得主張物上請求權，惟相對
      人須為現在占有之人，亦即現在事實上管領其物之人，倘
      非如此，所有權人縱請求返還，亦無實益可言。又民事訴
      訟案件之起訴，需審查是否具備廣義之訴之利益，包括當
      事人適格、請求適格以及狹義之訴之利益，方具要求法院
      下本案判決之必要性與實際效用。經查，原告之起訴主張
      ，無非以被告於系爭大樓的樓頂平台設置廣告招牌與增建
      鋼筋混凝土造建物係屬無權佔有。惟查，被告丙○○已於
      94 年12月12日將系爭標的物之廣告架賣予被告庚○○；
      被告戊○○已於93年3月31日將系爭增建物賣予訴外人廖
      泳雪，此有鈞院之買賣公證書可稽。被告等人實非現占有
      系爭標的物之人，且無事實上管領權。故原告之訴不具法
      院下判決之必要性及實際效用，應以判決駁回之。
（二）並聲明：1.請求駁回原告之訴。2.訴訟費用由原告負擔。
三、被告乙○○則以：
（一）當初拍賣公告中就已經載明增建物及廣告鐵架不在拍賣之
      列也不點交，也沒有列入權利移轉證明書裡面，所以原告
      沒有取得其所有權。又原先房屋的所有權人同意我們搭建
      這個廣告鐵架，有一個約定使用權存在，所以之後房屋的
      承買人也必須繼受原先之法律關係。
（二）增建物上又出租遠傳與亞太兩家電信業者搭建基地台，而
      原先這兩家電信業者是與被告庚○○訂立租約，原告自95
      年10月1日起要求兩家電信業者必須向原告承租並給付租
      金，原告即按月向這兩家業者收取租金3萬元至今，所以
      原告主張系爭7樓的增建物有合法使用權源顯有違誠信原
      則。
（三）並聲明：1.請求駁回原告之訴。2.訴訟費用由原告負擔。
四、被告庚○○、己○○○○○○則均以：
（一）系爭增建物原係訴外人郭明所有，郭明於92年9月19日將
      其出售予訴外人戊○○，訴外人戊○○於93年3月31日又
      將其出售予被告己○○○○○○，被告己○○○○○○，
      被告己○○○○○○在於94年11月9日將其出售予被告庚○○。前開買賣契約經契約雙方簽訂買賣契約書，並經鈞
      院所屬民間公證人陳林宜伸公證在案。另就系爭鐵骨造招
      牌，原亦係訴外人郭明所有，郭明於90年2月6日將其出售
      予被告丙○○，被告丙○○於94年12月20日又將其出售予
      被告庚○○，被告庚○○再於96年11月12日將其出售予被
      告乙○○。前開買賣契約經契約雙方簽訂買賣契約書，亦
      經鈞院所屬民間公證人陳林宜伸公證在案。
（二）被告雖主張根據鈞院92年執字第11570號執行事件，該建
      物因有租賃契約至99年3月8日拍賣後不點交，故原告對於
      該系爭建物僅取得所有權，並無使用權，是故原告並無權
      請求排除侵害。
（三）並聲明：1.請求駁回原告之訴。2.訴訟費用由原告負擔。
三、爭點事項：
（一）不爭執事項：
   1、原告於95年9月22日向本院民事執行處承受92年度執速字
      第11570號強制執行事件（原執行債權人為龍星昇第一資
      產管理股份有限公司），並經由該強制執行事件，投標拍
      賣取得坐落於嘉義市○段○○段3之55、3之56、3之134、
      127之1、128及129地號土地及其上之嘉義市○段○○段20
      85、2086、2087、2088、2089、2090及2091建號（即門牌
      號碼嘉義市○○○路290號1樓、2樓、3樓、4樓、5樓、6
      樓及7樓），權利範圍全部。
   2、系爭大樓及系爭建物原係訴外人郭明所有，郭明於92年9
      月19日將系爭建物出售予被告戊○○，被告黃秀於93年3
      月31日出售予被告廖泳雪，被告廖泳雪又94年11月9日將
      之出售予被告庚○○。系爭鋼骨造廣告招牌原係訴外人郭
      明所有，郭明於90年2月6日出售予告丙○○，被告丙○○
      於94年12月20日出售予被告庚○○，被告庚○○於96年11
      月12日出售予乙○○。
   3、如附圖所示C、D部分之系爭鋼骨造廣告招牌、如附圖所示
      B部分，面積56平方公尺之鋼筋混凝土造建物，以及該建
      物所附屬即A部分面積9平方公尺之雨遮，均設置於前述建
      物之頂樓平台。
（二）爭執事項：
   1、被告等是否為系爭鐵骨造廣告招牌及系爭增建物之所有權
      人及占有人？
   2、若認被告等確有占用之情，被告是否有合法占有使用權源
      ？
四、被告等人是否為系爭鐵骨造廣告招牌及系爭增建物之所有權
    人？
（一）系爭建物部分：
   1、系爭大樓及系爭建物原係訴外人郭明所有，郭明於92年9
      月19日將系爭建物出售予被告戊○○，被告戊○○於93年
      3月31日出售予被告廖泳雪，被告廖泳雪於94年11月9日出
      售予被告庚○○，此為兩造所不爭執。
   2、按因自己出資而建築之房屋，不待登記即原始取得其所有
      權，與該房屋行政上起造人名義之誰屬無關.. （最高法
      院85年度台上字第100號判決）。不動產物權，依法律行
      為而取得設定、喪失、及變更者，非經登記，不生效力（
      民法第758條定有明文）。又違章建築物雖然不能辦理所
      有權登記，但仍得為交易之標的物，且因其性質上屬於不
      動產，故買受違章建築者，仍須登記，始能取得所有權，
      不能因違章建築物不能登記，而謂不適用民法物權編關於
      登記之規定（最高法院43年台上字第856號判例參照）。
      是系爭建物原係訴外人郭明所有，之後出售予被告戊○○
      ，被告戊○○再出售予被告廖泳雪，被告廖泳雪又將出售
      予被告庚○○。均因未能為移轉登記，依上開民法第758
      條所定及上開最高法院43年台上字第856號判例所示，系
      爭建物仍屬訴外人郭明所有甚明。
   3、再按未辦理保存登記之建築物為讓與時，雖因未辦理保存
      登記致不能辦理所有權移轉登記，該建築物之所有權不能
      發生讓與之效力，但受讓人與讓與人間非不得約定將該建
      築物之事實上處分權讓與於受讓人（最高法院74年度台上
      字1317號判決參照）。而系爭建物既為訴外人郭明出售予
      被告戊○○，被告戊○○再出售予被告廖泳雪，被告廖泳
      雪又將出售予被告庚○○。並由被告庚○○出租予電信業
      者而收取租金，是系爭建物之事實處分權人現為最後承買
      人即被告庚○○，並由被告庚○○占有無誤。
（二）系爭鋼骨造廣告招牌：
   1、系爭鋼骨造廣告招牌原係訴外人郭明所有，郭明於90年2
      月6日出售予告丙○○，被告丙○○於94年12月20日出售
      予被告庚○○，被告庚○○又於96年11月12日出售被告乙○○，並由被告乙○○占有中。此為兩造所不爭執，並有
      買賣契約影本可證，自屬真實。
   2、按動產物權之讓與，非將動產交付，不生效力（民法第76
      1條第1項前段）。如上所述，系爭鋼骨造廣告招牌最後既
      由被告乙○○買受並占有，參之上述民法第761條第1項前
      段所定，系爭鋼骨造廣告招牌即為被告乙○○所有，並占
      有中。
五、被告是否有合法占有使用權源？
（一）被告乙○○主張：「原先房屋的所有權人有同意我們搭建
      這個廣告鐵架，之後原告承買人系爭大樓，也必須繼受這
      樣的同意，且當初拍賣公告中就已經載明增建物及廣告鐵
      架的部分不在拍賣之列也不點交，所以原告在應買時，一
      定知道到有一個約定使用權的存在，原告買受之後就必須
      繼受原先之法律關係。另增建物的部分上有出租與遠傳及
      亞太電信業者搭建基地台，而原先這兩家電信業者是與被
      告庚○○訂立租約，原告自95年10月1日起要求兩家電信
      業者必須向原告承租並且給付租金，原告即按月向這兩家
      業者收取租金3萬元至今，所以原告主張系爭七樓的增建
      物合法使用權源顯有為誠信原則」云云。而主張其有占有
      使用系爭大樓之權源。
（二）查系爭大樓、系爭建物及系爭鋼骨造廣告招牌原搭建者為
      訴外人郭明所有，其後系爭大樓係由原告於95年9月2日拍
      賣取得，系爭建物及系爭鋼骨造廣告招牌由郭明分別出售
      予被告丙○○、戊○○，就郭明與其後承買人被告丙○○
      、戊○○而言，固可認定郭明有同意其後手之承買人即被
      告丙○○、戊○○就系爭建物及系爭鋼骨造廣告招牌繼續
      占用系爭大樓。其後，系爭建物由最後承買人被告庚○○
      於94年11月9日買受取得，系爭鋼骨造廣告招牌由最後承
      買人被告乙○○於96年11月12日買受取得，此已陳明如前
      。是最後承買人被告庚○○、乙○○固可對原所有人郭明
      主張有使用借貸關係。惟按使用借貸，非如租賃之有民法
      第425條之規定，縱令上訴人之前手將房屋及空地，概括
      允許被上訴人等使用，被上訴人等要不得以上訴人之前手
      ，與其訂有使用借貸契約，主張對現在之房地所有人即上
      訴人有使用該房地之權利（最高法院59年台上字第2490號
      判例參照）。是參之上開最高法院59年台上字第2490號之
      判例所示，縱使被告庚○○、乙○○可對原所有人郭明主
      張有使用借貸關係，然系爭大樓業經由原告買受取得，被
      告庚○○、乙○○亦不得以此主張對抗原告。
（三）至於原告向遠傳、亞太電信業收取租金，然此舉不過表張
      原告為系爭大樓之所有權人，並非承認或默認同意被告有
      使用、占有系爭大樓之權源，是不得以此而可謂原告有違
      誠信原則。
（四）綜上所述，被告之系爭建物、系爭鋼骨造廣告招牌占用系
      爭大樓並無合法之權源。
六、有關拆除部分：
（一）按所有人對於無權占有或侵奪其所有物者，得請求返還之
      。對於系爭其所有權者，得請求除去之。有妨害其所有權
      之虞者，得請求防止之（民法第767條）。雖被告被告庚○○、己○○○○○○、乙○○主張根據本院92年執字第
      11570號執行事件，該建物因有租賃契約至99年3月8日拍
      賣後不點交，故原告對於該系爭建物僅取得所有權，並無
      使用權，是故原告並無權請求排除侵害云云。惟本院院92
      年執字第11570號執行事件，係就系爭大樓之地下室、1、
      2、6、7樓不為點交，並非全部系爭大樓不為點交，況且
      系爭大樓不論點交與否，或係拍賣前有無出租他人，原告
      仍為所有權人，對於他人之非法占用，仍有排除權。
（二）系爭建物、系爭鋼骨造廣告招牌占用系爭大樓，即係妨害
      原告對系爭大樓之所有權。又系爭建物最後承買人為被告
      庚○○，被告庚○○為其事實處分權人，系爭建物之所有
      權人郭明及其後之承買人即被告戊○○、廖泳雪等，均已
      無事實處分權。從而原告依民法第767條之規定，訴請被
      告庚○○如附圖所示B部分，面積56平方公尺、附屬如附
      圖所示A部分之，面積9平方公尺之系爭建物及雨遮拆除，
      為有理由，應予准許，原告訴請其餘被告戊○○、廖泳雪
      拆除上開建物部分為無理由，應予駁回。
（三）系爭鋼骨造廣告招牌最後承買人為被告乙○○，乙○○為
      系爭鋼骨造廣告招牌之所有權人，被告丙○○、庚○○並
      非所有權人，即無處分權能。從而原告依民法第767條之
      規定訴請被告乙○○應將如附圖所示C、D部分之系爭鋼骨
      造廣告招牌拆除，為有理由，應予准許，原告訴請其被告
      戊○○、廖泳雪拆除上開建物部分為無理由，應予駁回。
      原告訴請其餘被告被告丙○○、庚○○拆除上開系爭鋼骨
      造廣告招牌，無理由，應予駁回。
七、有關金錢給付部分：
（一）按無權占有他人土地，可能獲得相當於租金之利益，為社
      會通常之觀念（參照最高法院61年度台上字第1695號判例
      ）。系爭建物由被告廖泳雪94年11月9日出售予被告庚○○，斯時起即為被告庚○○占有使用。次按無法律上之原
      因而受利益，致他人受損害者，應返還其利益。民法第17
      9條前段定有明文。從而原告請求被告庚○○給付使用補
      償金，自無不可。
（二）再按城市地方房屋之租金，以不超過土地及其建築物申報
      總價年息百分之10為限，土地法第97條定有明文。經查，
      系爭大樓位於嘉義市○○路○地段繁華，然系爭建物係位
      於系爭大樓之頂樓，並未實際占用土地。另系爭建物由被
      告廖泳雪94年11月9日出售予被告庚○○之價金為158萬元
      ，此有買賣契約書影本、公證書影本可證。是本件原告請
      求不當得利之租金爰以系爭建物之總價即158萬元為計算
      基礎。如以年息百分之10換算即為158,000元（158萬0.
      1），每月即為13,167元（15800012＝13167，元以下4
      捨5入）。從而原告請求被告庚○○自95年9月22日起至返
      還上開屋頂平台之日止，按月給付13,167元為有理由，應
      予准許，原告逾此請求即屬無據，應予駁回。
（三）原告係於95年9月22日始取得系爭大樓之所有權，當時及
      此後之占有人僅為被告庚○○1人，被告戊○○、廖泳雪
      並無占用系爭大樓。被告戊○○、廖泳雪自無不當得利可
      言，是原告請求被告戊○○、廖泳雪自95年9月22日起至
      返還上開屋頂平台之日止，按月給付原告34,342元，即屬
      無據，應予駁回。
八、原告陳明願供擔保請准宣告假執行，經核無不合，爰酌定相
    當之擔保准許之。至於原告敗訴部分假執行之聲請，已失所
    附麗，應予駁回。
九、訴訟費用裁判之依據：民事訴訟法第79條。
中    華    民    國    97    年    7     月    29    日
                  民一庭法  官  馮保郎
以上正本係照原本作成。
如對本判決上訴須於判決送達後20日內向本院提出上訴狀，並依
上訴利益繳交第二審裁判費。
中    華    民    國    97    年    7     月    30    日
                        書記官  王立梅


司法院資訊處製作；財團法人民間司法改革基金會備份。
